最高法院刑事判決　　　　　　九十六年度台上字第七一三九號
上　訴　人　台灣高等法院台中分院檢察署檢察官
被　　　告　甲○○
上列上訴人因被告違反毒品危害防制條例案件，不服台灣高等法
院台中分院中華民國九十六年五月八日第二審判決（九十六年度
上訴字第六五０號，起訴案號：台灣台中地方法院檢察署九十五
年度毒偵字第四二四五號），提起上訴，本院判決如下：
    主  文
上訴駁回。
    理  由
按刑事訴訟法第三百七十七條規定：上訴於第三審法院，非以判
決違背法令為理由，不得為之；是提起第三審上訴，應以原判決
違背法令為理由，係屬法定要件；且必須依據卷內資料為具體之
指摘，並足據以辨認原判決已具備違背法令之形式，始屬相當。
本件依檢察官所起訴之事實，係指訴被告甲○○涉犯毒品危害防
制條例第十條第一項之施用第一級毒品罪嫌；但經原審調查證據
之結果，仍認就原判決附表（下稱附表）編號一（即被訴自民國
九十四年二月間某日迄九十五年八月二十五日下午五時許之前之
施用第一級毒品海洛因罪嫌）部分，不能證明被告犯罪；就附表
編號二（即被訴九十五年八月二十五日下午五時許之施用海洛因
罪嫌）部分，認檢察官起訴之程序違背規定，因認第一審判決分
別諭知被告無罪、不受理，為無不合，予以維持，駁回檢察官在
第二審之上訴，已於判決內詳敘其認定之理由，核與卷內資料尚
無不符；從形式上觀察，原判決並無違背法令情形。檢察官之上
訴意旨略稱：(一)、被告被訴附表編號一所示犯嫌，原審非不得採
被告毛髮再送鑑驗資為證據方法，乃竟未再予以鑑驗，自有未合
。(二)、被告多次施用毒品之犯行，於連續犯修正刪除後，應論以
集合犯之包括一罪，方屬適法。原審竟認屬數罪併罰而割裂為分
別諭知被告無罪及不受理之判決，併有未當云云。
惟查：(一)、被告之自白，不得作為有罪判決之唯一證據，仍應調
查其他必要之證據，以察其是否與事實相符，刑事訴訟法第一百
五十六條第二項定有明文，是被告之自白雖出於任意性，然若別
無其他補強證據足以擔保其自白與事實相符，該自白仍不得據為
認定被告犯罪之唯一證據，而不得憑為被告不利之認定。原判決
理由第四段業已說明，公訴人認被告自九十四年二月間某日起至
九十五年八月二十五日下午五時許之前某時止，有多次施用海洛
因犯嫌部分，係以被告自白、中山醫學大學附設醫院出具之尿液
檢驗報告及扣案之針筒為其論據。然海洛因吸入體內，經代謝後
，可由施用者在九十六小時內所排出之尿液檢出得知，故依尿液
檢驗呈陽性反應，僅能證明受檢驗人在採尿送檢前九十六小時內
有施用毒品之行為，並無從證明有「多次」施用之情事。被告於
九十五年八月二十九日為警採集之尿液經檢驗雖呈嗎啡陽性反應
，然僅能證明被告所為「於九十五年八月二十五日下午五時許，
有施用第一級毒品」之自白為真實，尚不能憑扣案之針筒及上開
尿液檢驗報告，據以推論被告自九十四年二月間某日迄九十五年
八月二十五日下午五時許之前，確有多次施用之情事，依「罪證
有疑，為有利於被告認定」之原則，自難僅憑被告之自白，遽認
被告尚有此部分多次施用第一級毒品犯行。又被告自承伊於犯後
迄原審準備程序期日，已剪去頭髮二次，則縱令採取被告之毛髮
鑑定結果呈毒品反應，亦可能係被告於本件犯行經查獲後施用時
所殘留，第一審檢察官上訴意旨請求採取被告之毛髮鑑定以查明
被告有無該部分施用海洛因之事實，核無必要（見原判決第五至
七頁）等情。經調查證據結果，斟酌全辯論意旨，認不能證明被
告此部分犯罪，而維持第一審諭知被告該部分無罪之判決，經核
於法尚無不合。(二)、刑法修正刪除連續犯規定後，依刑法第五十
六條修正理由之說明，謂「對繼續犯同一罪名之罪者，均適用連
續犯之規定論處，不無鼓勵犯罪之嫌，亦使國家刑罰權之行使發
生不合理之現象。」「基於連續犯原為數罪之本質及刑罰公平原
則之考量，爰刪除有關連續犯之規定」等語，即係將本應各自獨
立評價之數罪，回歸本來就應賦予複數法律效果之原貌。因此，
就刑法修正施行後多次施用毒品之犯行，採一罪一罰，始符合立
法本旨（本院九十六年度第九次刑事庭會議決議參照）。又觀察
勒戒或強制戒治執行完畢釋放後，五年後再犯毒品危害防制條例
第十條之罪者，應依該條例第二十條第一項、第二項關於「初犯
」之規定，先送觀察勒戒，並依其觀察、勒戒結果有無繼續施用
毒品傾向，以定其是否施以強制戒治之治療程序，再於上開治療
程序執行完畢後，由檢察官為不起訴處分，而非逕行追訴處罰，
此觀毒品危害防制條例第二十條、第二十三條之規定至明。原判
決於理由第三段、第五段說明，刑法修正刪除連續犯規定後，對
於多次施用毒品之犯行，原則上應依一罪一罰予以併合處罰。本
件被告被訴附表編號一部分之犯嫌，尚屬不能證明，應諭知無罪
，已如前述；而其被訴附表編號二之施用海洛因犯行部分，係在
其初次施用毒品，經觀察勒戒或強制戒治執行完畢釋放後，五年
後再犯，有卷附台灣高等法院被告前案紀錄表一份足資憑按，應
適用毒品危害防制條例第二十條第三項規定，重新施予觀察勒戒
或強制戒治之處遇程序，不得逕行訴追處罰。因認第一審判決以
檢察官就被告此部分犯行之起訴程序違背規定，依刑事訴訟法第
三百零三條第一款規定為公訴不受理之諭知，亦無不合，予以維
持（見原判決第三至五頁、第七、八頁）等情，經核於法復無違
誤。綜上所述，檢察官上訴意旨單憑己見，對原審職權之適法行
使及原判決理由已說明之事項，任意爭辯，並未依據卷內資料具
體指摘原判決究如何違背法令，核與法定上訴第三審之形式要件
不符，其上訴違背法律上之程式，應予駁回。
據上論結，應依刑事訴訟法第三百九十五條前段，判決如主文。
中　　華　　民　　國　九十六　年　 十二 　月 　十三　 日
                      最高法院刑事第十二庭
                          審判長法官  洪　文　章
                                法官  王　居　財
                                法官  郭　毓　洲
                                法官  黃　梅　月
                                法官  邱　同　印
      本件正本證明與原本無異
                                      書  記  官
中　　華　　民　　國　九十六　年　 十二 　月   十七   日
                                                      V
